【裁判字號】    92,上訴,1071
【裁判日期】    920509
【裁判案由】    偽證等
【裁判全文】
臺灣高等法院刑事判決                          九十二年度上訴字第一０七一號
    上  訴  人  臺灣板橋地方法院檢察署檢察官
    被      告  甲○○
                          臺北.
右上訴人因被告偽證等案件，不服臺灣板橋地方法院九十二年度訴緝字第一八號，中
華民國九十二年二月二十七日第一審判決（起訴案號：臺灣板橋地方法院檢察署九十
一年度偵字第八二０七號），提起上訴，本院判決如左：
    主  文
上訴駁回。
    事實及理由
一、本案經本院審理結果，認第一審判決對被告甲○○所犯行使偽造私文書罪部分，
    依累犯判處有期徒刑伍月，如易科罰金以佰元折算壹日，並將如附表所示偽造
    之署押沒收；另就被訴教唆偽證部分為無罪之諭知，經核均無不當，應予維持，
    並引用第一審判決書記載之事實、證據及理由（如附件）。
二、檢察官上訴意旨略以：
（一）、依司法院八十一年八月十八日（八一）廳刑一字第一三五二九號之函釋，固
        係採甲說之見解，惟該次之法律問題研究，多數意見係採乙說，並非甲說。
        蓋教唆偽證之行為，其偽證之人既已受處罰，而教唆之人反而不構成犯罪，
        不但不公，且有鼓勵教唆偽證之嫌。另考教唆偽證之性質，與被告自己在法
        庭為單獨虛偽之陳述者，顯有不同，因教唆偽證係別於單獨虛偽陳述之另一
        以積極作為教唆他人犯罪之行為，非但在法律評價上應有其可責性，在社會
        責任而言，亦應有其期待可能性。
（二）、最高法院二十四年上字第四九七四號判例，係就教唆頂替所為之判決，能否
        比附援引，已有可疑，而該判例意旨認教唆頂替之行為無可責性云云，實係
        未考量單獨隱匿與教唆頂替二者實係不同之二行為所致。故該判例是否妥適
        ，亦非無疑。原判決援引為被告所犯教唆偽證為無罪之判決，實屬不宜。
三、經查：
（一）、行使偽造私文書罪部分：檢察官雖提起上訴，惟就原判決判處被告所犯前揭
        行使偽造私文書罪部分，並未指摘該部分認事用法有何不當，且未提出上訴
        之理由；其空言指摘，顯無理由，應予駁回。
（二）、教唆偽證部分：
１、按現行刑法對教唆犯係採獨立處罰主義；故教唆犯之成立應就教唆行為自身之性
    質決定之，而不能以被教唆者之行為為準。則某甲為避免自己犯罪，教唆某乙偽
    證，為自己脫罪，乃人性防禦之本能，其行為實欠缺期待可能性，應不構成犯罪
    。又如被告本身於刑事司法偵審過程中茍為虛偽不實之陳述，在刑事刑法上並非
    處罰之行為。
２、又犯人自行隱避，在刑法上既非處罰之行為，則教唆他人頂替自己以便隱避，當
    然亦在不罰之列，最高法院二十四年上字第四九七四號著有判例可資參照。則某
    甲教唆某乙為自己之刑事案件作偽證，旨在脫免自己之罪責，其行為顯難有苛責
    性。參諸上開判例意旨，則某甲為脫免自己之刑責教唆某乙為自己之刑事案件偽
    證，亦應在不罰之列。
３、依照前揭說明並參酌前開判例精神，本件被告甲○○教唆他人（即黃明德）為自
    己之犯罪案件（即竊盜案件）作偽證，係屬刑事不罰之行為。
４、原判決經審理結果，認為被告甲○○教唆他人為其自己之犯罪案件作偽證，係屬
    刑事不罰之行為，而諭知被告無罪，經核並無不合，應予維持。
四、對於檢察官上訴之判斷：檢察官對於原判決判處被告行使偽造私文書罪部份，並
    未提出上訴理由，該部分顯係空言指摘；至於對原判決諭知被告教唆偽證無罪部
    分，檢察官提起上訴所陳各節，經本院詳細調查結果，認為其上訴理由並不足採
    ；故其提起上訴，指摘原判決不當，請求撤銷改判，經核均無理由，應予駁回。
據上論結，應依刑事訴訟法第三百七十三條、第三百六十八條，判決如主文。
本案經檢察官周志榮到庭執行職務。
中      華      民      國    九十二    年      五      月      九      日
                              臺灣高等法院刑事第二十三庭
                                  審判長法  官  黃  瑞  華
                                        法  官  宋      祺
                                        法  官  陳  坤  地
右正本證明與原本無異。
如不服本判決，應於收受送達後十日內向本院提出上訴書狀，其未敘述上訴之理由者
並得於提起上訴後十日內向本院補提理由書（均須按他造當事人之人數附繕本）。
                                        書記官  陳  建  邦
中      華      民      國    九十二    年      五      月     十二     日
附錄：本案論罪科刑法條全文
刑法第二百十六條
行使第二百十條至第二百十五條之文書者，依偽造、變造文書或登載不實事項或使登
載不實事項之規定處斷。
刑法第二百十條
偽造、變造私文書，足以生損害於公眾或他人者，處五年以下有期徒刑。
附表：
 ┌──┬──────────────────┬─────────────┐
 │編號│       偽造之署押所在               │    偽造之署押            │
 ├──┼──────────────────┼─────────────┤
 │    │九十一年度偵字第一二四九號偵查卷第二│在上開二頁，立書人下面「賴│
 │ 一 │十九、三十頁。                      │祟宏」之署押與「土城市福仁│
 │    │                                    │街五十五號二樓」，該住址下│
 │    │                                    │「賴祟宏」之署押各一枚。  │
 └──┴──────────────────┴─────────────┘
臺灣板橋地方法院刑事判決                          九十二年度訴緝字第一八號
    公  訴  人  臺灣板橋地方法院檢察署檢察官
    被      告  甲○○  男  四十四歲（民國○○○年○月○日生）
                        身分證統一編號：Ｎ一二一九六七六號
                        住臺北縣板橋市○○街三０九之一號
                        （現另案在臺灣臺北監獄臺北分監執行中）
右列被告因偽證等案件，經檢察官提起公訴（九十一年度偵字第八二七號），本院
判決如左：
    主  文
甲○○行使偽造私文書，足以生損害於公眾及他人，累犯，處有期徒刑伍月，如易科
罰金以佰元折算壹日。如附表所示偽造之署押沒收。
其餘被訴教唆偽證部分無罪。
    事  實
一、甲○○前有多次前科，曾因違反麻醉藥品管理條例案件，經本院以八十六年度易
    字第三五六四號判決有期徒刑六月，上訴後經臺灣高等法院駁回確定，於民國八
    十七年一月二十日易科罰金執行完畢（於本件構成累犯）。詎仍不知悔改，意圖
    為自己不法之所有，於九十年十二月十五日上午六時三十分許，在臺北縣泰山鄉
    ○○街二之五號前，竊取薛鴻木所有車牌號碼ＧＲ─五三九七號紅色箱型車一部
    ，得手後留供己用，嗣於九十年十二月二十七日上午一時四十分許，駕駛前開箱
    型車行經臺北縣中和市○○路二十五巷口時，為警查獲，後由臺北縣政府警察局
    移送臺灣板橋地方法院檢察署檢察官偵查（甲○○所犯前開竊盜罪部分，經公訴
    人另行起訴，並經本院以九十一年度易字第一五一一號判決有期徒刑六月，甲○
    ○上訴後經臺灣高等法院於九十一年八月三十日以九十一年度上易字第二二五一
    號判決上訴駁回確定）。甲○○在臺灣板橋地方法院檢察署檢察官偵查前開竊盜
    罪時，彼為求脫罪，明知前開車輛係彼自己偷竊而來並非賴崇宏所借予彼使用，
    且賴祟宏從未同意彼或同意他人得以賴祟宏之名義寫自白書，竟於九十一年二月
    二十二日下午在臺灣板橋地方法院檢察署第三０一偵查庭被檢察官訊問時，提出
    彼於不詳時地要不詳姓名年籍、住址之成年人偽造之賴崇宏自白書，內容係「茲
    本人賴崇宏（綽號）阿水，在十二月二十七日甲○○曾向我借車，借車時間約於
    十一時。關於其車輛來臨【應係車輛來源之誤寫】，甲○○根本一無（所）知，
    詹某唯一知悉的我的綽號。其上述的言詞，乃句句屬實，立書人賴祟宏、土城市
    ○○街五十五號二樓賴祟宏」一件（共二紙，起訴書誤繕為二份），交付給該署
    檢察官，行使上開偽造之私文書，以證明前開ＧＲ─五三九七號車輛係賴崇宏所
    借予彼，而非彼偷竊而來者，足生損害於賴崇宏與刑事偵查、裁判之正確行使。
    嗣該署檢察官於九十一年三月五日傳賴祟宏至該署作證，賴祟宏證稱彼從未書寫
    過上開有關證明ＧＲ─五三九七號號車輛係彼借予甲○○之文書，亦未同意任何
    人得書寫上開文書，且彼從未借前揭車輛予甲○○，該署檢察官始悉甲○○行使
    偽造私文書之上情。
二、案經臺灣板橋地方法院檢察署檢察官自動檢舉偵查起訴。
    理  由
壹、有罪部分（即行使偽造私文書部分）：
一、訊據被告甲○○固坦承於九十一年二月二十二日下午在臺灣板橋地方法院檢察署
    第三０一偵查庭被檢察官訊問時，提出內容係「茲本人賴崇宏（綽號）阿水，在
    十二月二十七日甲○○曾向我借車，借車時間約於十一時。關於其車輛來臨【應
    係車輛來源之誤寫】，甲○○根本一無（所）知，詹某唯一知悉的我的綽號。其
    上述的言詞，乃句句屬實，立書人賴祟宏、土城市○○街五十五號二樓賴祟宏」
    自白書一件，交付給該署檢察官，以證明前開ＧＲ─五三九七號車輛係賴崇宏所
    借予彼，而非彼偷竊而來者等情，惟矢口否認有何行使偽造私文書之犯行，辯稱
    ：「（『提示九十一年度偵字第一二四九號卷第二十九頁』，上開自白書是否是
    你交給檢察官的？）是的，這是賴崇宏拿給我的，不是賴崇宏寫的，是賴（崇宏
    ）的朋友寫的，大約三十幾歲的男子，在板橋住址及名稱不詳的咖啡廳寫的，寫
    的時候我與賴崇宏與他的朋友在場，以及其他人在場，我不知道是何人要他寫的
    」云云。惟查，上開賴祟宏署名有關前開ＧＲ─五三九七號車輛係賴崇宏所借予
    被告，而非被告偷竊而來者之自白書，並非賴祟宏或賴祟宏叫友人寫的，且賴祟
    宏亦從來不知道有該文書，賴祟宏從未借予被告ＧＲ─五三九七號車輛等情，業
    據證人賴祟宏於偵查中結證明確（見九十一年度偵字第一二四九號偵查卷第三十
    二至三十四頁，又本院傳喚賴祟宏到庭作證，惟賴祟宏未到庭應訊，然本院認彼
    已在偵查中證述明確，本院認無拘提之必要，爰不予以拘提）。此外，復有前開
    被告與其不詳姓名之成年人所偽造之賴祟宏署名之自白書附卷可稽（見九十一年
    度偵字第一二四九號偵查卷第二十九至三十頁）。況薛鴻木所有車牌號碼ＧＲ─
    五三九七號紅色箱型車一部確係被告所竊取，被告之此等竊盜犯行，業經本院以
    九十一年度易字第一五一一號判決有期徒刑六月，被告上訴後經臺灣高等法院於
    九十一年八月三十日以九十一年度上易字第二二五一號判決上訴駁回確定等情，
    亦有卷附上開判決可稽（見本院卷）。足徵上開署名賴祟宏之自白書，並非賴祟
    宏所書寫，亦非賴祟宏叫朋友所書寫，且賴祟宏從未借ＧＲ─五三九七號紅色箱
    型車一部予被告，該自白書係被告於不詳時地要不詳姓名年籍、住址之成年人所
    偽造，後由被告提出行使，應無庸置疑。本件事證明確，被告犯行堪以認定，應
    予依法論科。
二、核被告所為，係犯刑法第二百十六條、第二百十條之行使偽造私文書罪。被告偽
    造署名之行為係偽造文書之階段行為，而偽造文書亦為行使偽造文書之階段行為
    ，均不另論罪，僅論以行使偽造私文書罪。被告就前開偽造文書之行為，與不詳
    姓名年籍、住址之成年人間有犯意之聯絡與行為分擔，為共同正犯，惟就行使前
    開偽造私文書部分，並無證據證明係被告與該不詳姓名年籍、住址之成年人有犯
    意之聯絡與行為分擔，就此部分，無從論以共同正犯，併予敘明。查被告前有多
    次前科，曾因違反麻醉藥品管理條例案件，經本院以八十六年度易字第三五六四
    號判決有期徒刑六月，上訴後經臺灣高等法院駁回確定，於八十七年一月二十日
    易科罰金執行完畢，此有卷附臺灣高等法院檢察署刑案紀錄簡覆表與臺灣高等法
    院被告全國前案紀錄表各一件可稽，被告於五年之內，再犯有期徒刑以上之本罪
    ，為累犯，應依刑法第四十七條之規定加重其刑。爰審酌被告為圖卸免竊盜罪責
    ，竟行使前開所偽造賴祟宏署名之自白書，足以生損害於賴祟宏及刑事偵查、裁
    判之正確行使，所生危害非輕，且被告犯後否認犯行，毫無悔意，態度不好等一
    切情狀，量處如主文所示之刑，並諭知易科罰金之折算標準，以資懲儆。又偽造
    如附表所示之署押，應依刑法第二百十九條之規定，宣告沒收之。
貳、無罪部分（被訴教唆偽證部分）：
一、公訴意旨另以：被告甲○○於九十年十二月十五日上午六時三十分許，在臺北縣
    泰山鄉○○街二之五號前，竊取薛鴻木所有車牌號碼ＧＲ─五三九七號紅色箱型
    車一部，得手後留供己用，嗣於九十年十二月二十七日上午一時四十分許，駕駛
    前開箱型車行經臺北縣中和市○○路二十五巷口時，為警查獲，後由臺北縣政府
    警察局移送臺灣板橋地方法院檢察署檢察官偵查，被告為圖卸免刑責，竟教唆黃
    明德偽證（按黃明德業經本院以九十一年度訴字第一一三一號判決黃明德證人，
    於檢察官偵查中，於案情有重要關係之事項，供前具結，而為虛偽陳述，免刑確
    定），黃明德乃於九十一年四月十日下午三時許，在臺灣板橋地方法院檢察署第
    三０四室偵查庭，以證人之身分出庭作證之時，就前述與案情有重要關係之事項
    ，供前具結，而為虛偽之陳述，謊稱上開箱型車係彼以螺絲起子，於被查獲幾天
    前，在臺北縣中和市○○路竊取後借予被告使用等語。因認被告涉犯刑法第二十
    九條第一項、第一百六十八條之教唆偽證罪嫌。
二、按行為不罰者，應諭知無罪之判決，刑事訴訟法第三百零一條第一項定有明文。
三、公訴意旨認被告甲○○涉犯前開刑法第二十九條第一項、第一百六十八條之教唆
    偽證罪嫌，無非以薛鴻木所有車牌號碼ＧＲ─五三九七號紅色箱型車一部確係被
    告所偷，並非黃明德借予被告等情，為主要論據。雖黃明德業於本院審理彼之偽
    證罪時，對於彼如何替被告偽證，且係被告要彼作上開偽證等情，業已自白明確
    （見本院九十一年度訴字第一一三一號卷第一０七、一０八頁），且黃明德亦經
    本院於九十一年十月二十八日以九十一年度訴字第一一三一號判決黃明德證人，
    於檢察官偵查中，於案情有重要關係之事項，供前具結，而為虛偽陳述，免刑確
    定，此有該判決附卷可稽（見本院九十一年度訴字第一一三一號卷）。則縱被告
    確有教唆黃明德為被告做偽證之行為，然「教唆犯之成立應就教唆行為自身之性
    質決定之，而不能以被教唆者之行為為準。某甲為避免自己犯罪，教唆某乙偽證
    ，為自己脫罪，乃人性防禦之本能。其行為欠缺期待可能性，應不構成犯罪。即
    查犯人為虛偽之陳述在刑法上並非處罰之行為，某甲教唆某乙為自己之刑事案件
    作偽證，旨在脫免自己之罪責，參照最高法院二十四年上字第四九七四號判例意
    旨『犯人自行隱避，在刑法上既非處罰之行為，則教唆他人頂替自己以便隱避，
    當然亦在不罰之列』，則某甲為脫免自己之刑責教唆某乙為自己之刑事案件偽證
    ，亦應在不罰之列。」（司法院八十一年八月十八日『八一』廳刑一字第一三五
    二九號函復臺灣高等法院參照）。揆諸前開說明，足徵被告教唆他人為自己之犯
    罪案件作偽證，係屬刑事不罰之行為，故公訴人認為被告之前開行為，係犯刑法
    第二十九條第一項、第一百六十八條之教唆偽證罪嫌，並不足採。揆諸前開刑事
    訴訟法第三百零一條第一項之規定，自應為無罪之諭知，以昭審適。
據上論斷，應依刑事訴訟法第二百九十九條第一項前段、第三百零一條第一項，刑法
第二十八條、第二百十六條、第二百十條、第四十七條、第四十一條第一項前段、第
二百十九條，罰金罰鍰提高標準條例第二條，判決如主文。
本案經檢察官林珮菁到庭執行職務。
中      華      民      國      九十二      年      二      月  二十七  日
                            臺灣板橋地方法院刑事第四庭
                                法  官  許必奇
右正本證明與原本無異。
如不服本判決應於送達後十日內向本院提出上訴狀。
                                書記官  金和國
中      華      民      國      九十二      年      二      月  二十七  日
附錄：
刑法第二百十六條
行使第二百十條至第二百十五條之文書者，依偽造、變造文書或登載不實事項或使登
載不實事項之規定處斷。
刑法第二百十條
偽造、變造私文書，足以生損害於公眾或他人者，處五年以下有期徒刑。
附表：
┌──┬──────────────────┬─────────────┐
│編號│       偽造之署押所在               │    偽造之署押            │
├──┼──────────────────┼─────────────┤
│    │九十一年度偵字第一二四九號偵查卷第二│在上開二頁，立書人下面「賴│
│ 一 │十九、三十頁。                      │祟宏」之署押與「土城市福仁│
│    │                                    │街五十五號二樓」，該住址下│
│    │                                    │「賴祟宏」之署押各一枚。  │
└──┴──────────────────┴─────────────┘


司法院資訊處製作；財團法人民間司法改革基金會備份。
